ACORDAO-COMPLETO-2519370

ACÓRDÃO 18871/2021 ATA 41/2021 - PRIMEIRA CÂMARA

VISTOS, relatados e discutidos estes autos de tomada de contas especial que, nesta fase, cuidam de pedido de reexame interposto por Jucélia Magalhães Taveira;
ACORDAM os Ministros do Tribunal de Contas da União, reunidos em Sessão de 1ª Câmara e diante das razões expostas pelo Relator, em:
9.1. receber o pedido de reexame interposto pela Sra. Jucélia Magalhães Taveira como recurso de reconsideração;
9.2. não conhecer do recurso de reconsideração interposto por Jucélia Magalhães Taveira, em razão da preclusão consumativa, nos termos do artigo 278, § 3º, do Regimento Interno/TCU, por ser a segunda vez que a mesma responsável o interpõe;
9.3 considerar, de ofício, nula a citação empreendida mediante o Ofício 1614/2019-TCU/Secex-TCE (peça 18) , e todos os demais atos posteriores dela decorrentes, inclusive os Acórdão 2390/2020-TCU-Primeira Câmara, 3.527/2021-TCU-1ª Câmara e 8.580/2021-TCU-1ª Câmara, apenas em relação à recorrente, em razão de o expediente em comento ter sido recebido em endereço distinto do da responsável;
9.4. restituir os autos ao Relator a quo para adoção das medidas que entender cabíveis;
9.5. determinar à SecexTCE, caso entenda o Relator  a quo pela renovação da citação da Sra. Jucélia Magalhães Taveira, que seja dispensada a máxima prioridade no andamento e na instrução do presente processo;
9.6. dar ciência à recorrente da presente decisão.

Pedido de reexame interposto por Jucélia Magalhães Taveira, em face da ocorrência de cerceamento do direito de defesa.

Primeira Câmara

Município de Careiro - AM.

3. Interessados/Responsáveis/Recorrentes:
3.1. Responsáveis: Antônio Carlos Rosa (XXX.985.553-XX); Joel Rodrigues Lobo (XXX.268.411-XX); Jucelia Magalhães Taveira (XXX.618.352-XX); Liege Maria Menezes Rodrigues (XXX.678.272-XX); Prefeitura Municipal de Careiro - AM (04.332.995/0001-49).
3.2. Recorrente: Jucelia Magalhães Taveira (XXX.618.352-XX).

13.1. Ministros presentes: Benjamin Zymler (na Presidência), Vital do Rêgo (Relator) e Jorge Oliveira.
13.2. Ministros-Substitutos presentes: Augusto Sherman Cavalcanti e Weder de Oliveira.

ACORDAO-COMPLETO-2527626

Acórdão de Relação 398/2022 - Plenário

Acórdão de Relação

VITAL DO RÊGO

Ministro-Substituto Weder de Oliveira.

Em apreciação, pedido de reexame interposto por Jucélia Magalhães Taveira (peças 173 a 177) , sem que fosse expressamente mencionada a decisão contra a qual se insurge.
Trata o presente processo, em sua origem, de tomada de contas especial instaurada pelo Fundo Nacional de Saúde - FNS em desfavor de Joel Rodrigues Lobo, prefeito do município de Careiro/AM, gestão 2009/2012, e de Liege Maria Menezes Rodrigues, secretária municipal de saúde, de 16/11/2010 a 14/9/2011, em razão de irregularidades relacionadas à aplicação de recursos repassados pelo SUS, nos exercícios de 2010, 2011 e 2012, na área de assistência à saúde municipal.
No âmbito do TCU, também foram responsabilizados Jucélia Magalhães Taveira e Antônio Carlos Rosa, ex-secretários municipais de saúde nos períodos de, respectivamente, 3/2/2009 a 8/11/2010 e 15/9/2011 a 24/5/2012 (peças 9-11) .
A irregularidade que ensejou a rejeição das presentes contas, a condenação solidária  dos responsáveis em débito e a aplicação de multas, mediante Acórdão 2390/2020-TCU-Primeira Câmara, referiu-se à não comprovação da atuação dos Agentes Comunitários de Saúde (ACS) , no período de janeiro/2010 a julho/2012, listados no processo de denúncia TC Processo 005.905/2011-7, o que propiciou o recebimento irregular de recursos do bloco Atenção Básica, componente Piso de Atenção Básica Variável, estratégia Agentes Comunitários de Saúde.
Irresignada com a decisão condenatória, Acórdão 2390/2020-TCU-Primeira Câmara, a ora recorrente interpôs recurso de reconsideração, que, no mérito, teve o seu provimento negado pelo Acórdão 3527/2021-TCU-Primeira Câmara (peça 111) .
Ainda insatisfeita com a decisão que denegou recurso de reconsideração, a Sra. Jucélia Magalhães Taveira opôs embargos de declaração em face do Acórdão 3527/2021-TCU-Primeira Câmara, cuja rejeição se deu mediante Acórdão 8580/2021-TCU-Plenário (peça 140) .
Cabe ressaltar que a responsável em comento alegou em sede de embargos de declaração a existência de obscuridade na decisão recorrida, notadamente, nos fundamentos aduzidos pela Secretaria de Recursos - Serur, em sua instrução de mérito, em que foram refutados os argumentos trazidos em sede de recurso de reconsideração por ela interposto a justificar o cerceamento do direito de defesa em razão de falha na citação que precedeu ao acórdão condenatório.
Transcrevo, a seguir, a instrução de mérito elaborada no âmbito da Secretaria de Recursos - Serur (peça 180) , referente ao atual momento processual, que contou com a anuência do escalão gerencial daquela unidade instrutiva (peças 181 e 182) , bem como do representante do MPTCU, Procurador Júlio Marcelo de Oliveira (peça 184) , com os ajustes de forma pertinentes:
	1.
	Identificação do Processo

	TC - Processo 020.470/2017-7
	Espécie Recursal: Recurso de reconsideração.

	Natureza do Processo: Tomada de Contas Especial.Unidade Jurisdicionada: Prefeitura Municipal de Careiro - AM.
	Peça Recursal: R007 - (Peças 173 a 176) .Deliberação Recorrida: Acórdão 2390/2020-TCU-Primeira Câmara - (Peça 35) .

	Nome do Recorrente
	Procuração
	Item (ns) Recorrido (s) 

	Jucélia Magalhães Taveira
	N/A
	N/A

		2.
	Exame Preliminar

		2.1.
	Preclusão Consumativa

	O recorrente está interpondo recurso de reconsideração contra o Acórdão 2390/2020-TCU-Primeira Câmara pela primeira vez?
	Não

	Para análise do presente requisito, observa-se oportuno a realização de um breve histórico dos autos.
Trata-se de Tomada de Contas Especial instaurada, originalmente, pelo Fundo Nacional de Saúde (FNS/MS) , em desfavor do Sr. Joel Rodrigues Lobo, ex-prefeito do município de Careiro/AM (gestão 2009-2012) , e da Sra. Liége Maria Menezes Rodrigues, ex-secretária municipal de Saúde (entre 16/11/2010 e 14/9/2011) . A TCE foi motivada em razão de irregularidades relacionadas à aplicação de recursos repassados pelo SUS, nos exercícios de 2010, 2011 e 2012, na área de assistência à saúde municipal, conforme informações do Relatório de Auditoria 15.347, do Departamento Nacional de Auditoria do SUS (Denasus) (peça 1, p. 3-44) .
No âmbito desta Corte de Contas, foi procedida a citação solidária de Joel Rodrigues Lobo, bem como dos Secretários de Saúde em exercício no período, a saber Liége Maria Menezes Rodrigues, Antônio Carlos Rosa e Jucélia Magalhães Taveira, diante da não comprovação da boa e regular gestão dos recursos públicos, considerando a ausência de comprovação de produção dos Agentes Comunitários de Saúde (ACS) , no período de janeiro/2010 a julho/2012, tendo em vista a não apresentação de folhas de frequência, Mapa de Produção Individual e/ou outros documentos que comprovem a atuação como ACS dos profissionais listados no processo de denúncia TC Processo 005.905/2011-7 do TCU (Constatação 377270 do Relatório de Auditoria do Denasus 15.347) .
Devidamente notificados, somente a recorrente optou por se manter silente nos autos, sendo, assim, considerada revel. Os demais responsáveis ofertaram suas alegações de defesa, porém seus argumentos não foram aptos a afastar as irregularidades. 
Posto isso, o processo foi apreciado pelo Acórdão 2390/2020-TCU-Primeira Câmara, relator Ministro Weder de Oliveira  (peça 35) , que julgou irregulares as contas dos responsáveis e lhes aplicou débito e multa. 
Em seguida, foram opostos recursos de reconsideração por Antônio Carlos Rosa (peça 76) , Joel Rodrigues Lobo (peça 75) , Jucélia Magalhães Taveira (peças 71-74) e Liége Maria Menezes Rodrigues (peças 65-68) . Os expedientes recursais foram apreciados por meio do Acórdão 3527/2021-TCU-Primeira Câmara, relator Ministro Vital do Rego, que conheceu dos recursos impetrados, para, no mérito, negar-lhes provimento (peça 111) .
Posteriormente, foram opostos embargos de declaração por Jucélia Magalhães Taveira (peça) , os quais foram conhecidos e, no mérito, rejeitados pelo Acórdão 8580/2021-TCU-Primeira Câmara (peça 140) . 
Ainda, foram também opostos embargos declaratórios por Antônio Carlos Rosa (peça 166) , os quais não foram conhecidos, ante a ausência dos requisitos de admissibilidade necessários, conforme o Acórdão 12481/2021-TCU-Primeira Câmara (peça 169) . 
Neste momento, a responsável ingressa com o expediente que ora se analisa, com o objetivo de impugnar os termos da deliberação que lhe condenou no âmbito deste Tribunal e apreciou o seu recurso anterior.
Feito o histórico, passa-se ao exame.
O recurso de reconsideração constitui-se na espécie recursal cabível nos processos deste Tribunal que versam sobre contas, nos termos dos artigos 32, I, e 33 da Lei 8.443/1992, c/c artigo 285 do Regimento Interno/TCU. Tal peça apelativa já foi ajuizada neste processo, conforme exposto acima, o que resultou na preclusão consumativa estabelecida no artigo 278, §§ 3º e 4º, do Regimento Interno do TCU.
Não seria possível receber o expediente como recurso de revisão, pois este expediente recursal somente pode ser conhecido em hipóteses específicas e excepcionais, descritas no artigo 35 da Lei 8.443/92. Constitui-se na última oportunidade recursal existente neste processo. O recebimento da peça nessa modalidade seria prejudicial ao responsável, que teria encerrado, em definitivo, sua oportunidade de revisão da decisão.
Por fim, em que pese a proposta de não conhecimento do recurso, verifica-se que a recorrente alega no recurso a ocorrência de vício na citação inicial. Defende que, apesar de o endereço constante da citação ser seu endereço residencial correto, o documento foi entregue pelos correios, de forma indevida, na residência de sua vizinha (Sra. Inês Freire) , a qual assinou o aviso de recebimento anexado aos autos. Em síntese, a Sra. Inês Freire reside na casa 23, e a recorrente reside na mesma rua e quadra, porém, na casa 21. Com isso, não foi regularmente comunicada para apresentar defesa nos autos, do que decorre a nulidade do acórdão condenatório (peça 173, p. 2-5) . 
Ato contínuo, anexa aos autos os seguintes documentos:
cópia do Aviso de Recebimento do Ofício 1614/2019-TCU-SecexTCE (peça 173, p. 3) ;
comprovante de residência da Sra. Maria Inês de Ascenção Freire (peça 174) ;
carteira de identidade da Sra. Maria Inês de Ascenção Freire (peça 175) ;
declaração da Sra. Maria Inês de Ascenção Freire (peça 176) .
Em relação ao vício aduzido, cabe tecer algumas considerações. 
A alegada nulidade foi previamente apresentada no âmbito do recurso de reconsideração interposto pela recorrente (peça 71, p. 3-5) . Na oportunidade, alegou ter sido pega de surpresa com sua condenação perante o TCU e, ao analisar o processo, constatou que desconhecia a pessoa que teria assinado o AR relativo à citação inicial - Sra. Inês Freire. Em suma, defendeu que não foi regularmente citada, visto que jamais recebeu a intimação, apesar de seu endereço constar no AR de forma correta. 
Seus argumentos foram analisados pela Secretaria de Recursos, que concluiu nos seguintes termos (peça 103, p. 8-9) :
15.6. De acordo com os avisos de recebimento expedidos pelos Correios, a citação da recorrente e a notificação do acórdão recorrido foram recebidos exatamente no mesmo endereço, nos dias 23/4/2019 e 9/4/2020, respectivamente (peças 21 e 62) . O primeiro foi assinado por alguém que se identificou, aparentemente, como "Inês Freire", enquanto o segundo o foi por "Helton Carvalho", que a recorrente indica ser seu marido e representante neste processo. 
15.7. A mera afirmação da recorrente não é motivo para desconfiar da informação dos Correios, sendo de notar que ambas as correspondências, com cerca de um ano de intervalo, foram entregues pelo mesmo carteiro ("Fábio de Jesus") , sendo altamente improvável que ele, estando habituado a entregas na região, tenha cometido algum erro, ainda mais em se tratando de entrega em mãos do morador. 
15.8. Também não é nada impossível que a recorrente esteja cometendo algum equívoco, seja quanto à identificação da recebedora da primeira correspondência, que pode ter estado circunstancialmente em sua residência, seja quanto a eventual extravio depois do recebimento. 
15.9. Enfim, a recorrente não apresenta elementos suficientes para desacreditar as informações prestadas pelos Correios e para motivar, dessa forma, a declaração de nulidade da citação e dos atos processuais subsequentes que dela dependeram. (grifos acrescidos) 
No entanto, no presente recurso, a recorrente apresenta novos documentos que indicam um provável erro dos Correios na entrega da correspondência. De fato, tem-se que os endereços da responsável e da Sra. Inês Freire são muito similares. Enquanto a primeira reside na Rua 23, nº 21, Qd 29A, CEP: 69.044-700 (peças 14 e 30) , a segunda mora na Rua 23 (Ricardo Ramos) , nº 23, Qd 29A, CEP: 69.044-700 (peças 174 e 179) . Assim, torna-se crível que houve erro dos Correios ao entregar o ofício citatório no endereço incorreto, qual seja, Rua 23, nº 23, Qd 29A, residência da Sra. Maria Inês de Ascenção Freire, a qual assinou o Aviso de Recebimento (peça 21) . 
Portanto, diante das novas provas trazidas aos autos, é possível inferir que houve falha na citação inicial, do que decorre a nulidade do acórdão condenatório. A responsável foi atingida por uma decisão em processo no qual não atuou, por falha no seu chamamento a juízo. A correção deste vício no processo civil é possível a qualquer tempo, pois, nesse caso, a coisa julgada não se aperfeiçoa se houver a nulidade, conforme Acórdão 960/2018-TCU-Plenário (rel. Min. Benjamin Zymler) .
Assim, tendo em vista que a citação foi recepcionada em endereço diverso do da responsável, faz-se necessário declarar a nulidade da citação realizada mediante Ofício 1614/2019-TCU/Secex-TCE (peça 18) , e dos atos posteriores, inclusive do Acórdão 2390/2020-TCU-Primeira Câmara. 

		2.2.
	Tempestividade

O recurso de reconsideração foi interposto dentro do prazo previsto na Lei Orgânica e no Regimento Interno do TCU?

	Nome do Recorrente
	Notificação
	Interposição
	Resposta

	Jucélia Magalhães Taveira
	9/4/2020 - AM (Peça 62) 
	6/10/2021 - DF
	N/A

	Não há que se falar em análise de tempestividade do expediente em exame, ante a preclusão consumativa descrita no item 2.1.

		2.3.
	Legitimidade

	Trata-se de recurso interposto por responsável/interessado habilitado nos autos, nos termos do art. 144 do RI-TCU? 
	N/A

	Não há que se falar em análise de legitimidade do expediente em exame, ante a preclusão consumativa descrita no item 2.1.

		2.4.
	Interesse

	Houve sucumbência da parte?
	N/A

	Não há que se falar em análise de interesse do expediente em exame, ante a preclusão consumativa descrita no item 2.1.

		2.5.
	Adequação

	O recurso indicado pelo recorrente é adequado para impugnar o Acórdão 2390/2020-TCU-Primeira Câmara?
	N/A

	A recorrente ingressou com "Pedido de Reexame", denominação não adequada para recursos em processos de contas. Assim, a peça foi examinada com base nos requisitos estabelecidos para o recurso de reconsideração, cabível nestes autos, nos termos dos arts. 32, I, e 33 da Lei 8.443/92.

		2.6.
	Observações

	2.6.1. Análise da prescrição 
Deixa-se de realizar novo exame da prescrição, no caso concreto, ante a proposta de não conhecimento do recurso e tendo em vista que as repercussões do julgamento do STF no Recurso Extraordinário 636.886 (tema 899 da repercussão geral) foram consideradas no acórdão que julgou o recurso de reconsideração, conforme voto à peça 112.
Com o não conhecimento do recurso não se opera o efeito devolutivo. Assim, não cabe a reapreciação de questões que, mesmo sendo de ordem pública, foram objeto de deliberação pelo Tribunal, já à luz das circunstâncias presentes no debate atual do tema.

		3.
	Conclusão da Instrução Preliminar

	Em virtude do exposto, propõe-se:
3.1 não conhecer o Recurso de Reconsideração interposto por Jucélia Magalhães Taveira, em razão da preclusão consumativa, nos termos do artigo 278, § 3º do Regimento Interno/TCU, por ser a segunda vez que a mesma responsável o interpõe;
3.2 considerar nula a citação empreendida mediante o Ofício 1614/2019-TCU/Secex-TCE, e os atos posteriores, inclusive o Acórdão 2390/2020-TCU-Primeira Câmara, em razão de ter sido recebida em endereço distinto do da responsável;
3.3 restituir os autos ao relator a quo para adoção das medidas que entender cabíveis;
3.4 à unidade técnica de origem, dar ciência à recorrente e aos órgãos/entidades interessados do teor da decisão que vier a ser adotada, encaminhando-lhes cópia.

É o relatório.

Helton Francisco de Sousa Carvalho (OAB/AM 9.356).

Procurador Júlio Marcelo de Oliveira.

TOMADA DE CONTAS ESPECIAL. RECURSOS REPASSADOS PELO SUS AO MUNCÍPIO DE CAREIRO/AM, NA ÁREA DE ASSISTÊNCIA À SAÚDE MUNICIPAL. CONTAS IRREGULARES. DÉBITO. MULTA. RECURSO DE RECONSIDERAÇÃO. CONHECIMENTO. NEGATIVA DE PROVIMENTO. EMBARGOS DE DECLARAÇÃO. CONHECIMENTO. INEXISTÊNCIA DA OBSCURIDADE ALEGADA. REJEIÇÃO. PEDIDO DE REEXAME. IMPOSSIBILIDADE. RECEBIMENTO COMO RECURSO DE RECONSIDERAÇÃO. OCORRÊNCIA DA PRECLUSÃO CONSUMATIVA. NÃO CONHECIMENTO. COMPROVAÇÃO DE FALHA NA CITAÇÃO QUE PRECEDEU O ACÓRDÃO CONDENATÓRIO. PREJUÍZO AO CONTRADITÓRIO E À AMPLA DEFESA. NULIDADE ABSOLUTA. ANULAÇÃO DA CITAÇÃO E DOS ATOS DELA DECORRENTES, APENAS EM RELAÇÃO À RECORRENTE. NOTIFICAÇÃO.

TOMADA DE CONTAS ESPECIAL (TCE)

Secretaria de Recursos.

Em apreciação, mais um recurso, desta feita nominado de pedido de reexame, interposto por Jucélia Magalhães Taveira (peças 173 a 177) , sem que fosse expressamente mencionada a decisão contra a qual se insurge.
2. Trata o presente processo, em sua origem, de tomada de contas especial instaurada pelo Fundo Nacional de Saúde - FNS em desfavor de Joel Rodrigues Lobo, prefeito do município de Careiro/AM, gestão 2009/2012, e de Liege Maria Menezes Rodrigues, secretária municipal de saúde, de 16/11/2010 a 14/9/2011, em razão de irregularidades relacionadas à aplicação de recursos repassados pelo SUS, nos exercícios de 2010, 2011 e 2012, na área de assistência à saúde municipal.
3. No âmbito do TCU, também foram responsabilizados Jucélia Magalhães Taveira e Antônio Carlos Rosa, ex-secretários municipais de saúde nos períodos de, respectivamente, 3/2/2009 a 8/11/2010 e 15/9/2011 a 24/5/2012 (peças 9-11) .
4. A irregularidade que ensejou a rejeição das presentes contas, a condenação solidária  dos responsáveis em débito e a aplicação de multas, mediante Acórdão 2390/2020-TCU-Primeira Câmara, referiu-se à não comprovação da atuação dos Agentes Comunitários de Saúde (ACS) , no período de janeiro/2010 a julho/2012, listados no processo de denúncia TC Processo 005.905/2011-7, o que propiciou o recebimento irregular de recursos do bloco Atenção Básica, componente Piso de Atenção Básica Variável, estratégia Agentes Comunitários de Saúde.
5. Irresignada com a decisão condenatória, Acórdão 2390/2020-TCU-Primeira Câmara, a ora recorrente interpôs recurso de reconsideração, que, no mérito, teve o seu provimento negado pelo Acórdão 3527/2021-TCU-Primeira Câmara (peça 111) .
6. Ainda insatisfeita com a decisão que denegou provimento ao recurso de reconsideração, Acórdão 3527/2021-TCU-Primeira Câmara, a Sra. Jucélia Magalhães Taveira opôs embargos de declaração, cuja rejeição se deu mediante Acórdão 8580/2021-TCU-Primeira Câmara (peça 140) .
7. Cabe ressaltar que a responsável em comento alegou em sede de embargos de declaração a existência de obscuridade na decisão recorrida, notadamente, nos fundamentos aduzidos pela Secretaria de Recursos - Serur, em sua instrução de mérito, em que foram refutados os argumentos trazidos em sede de recurso de reconsideração por ela interposto a justificar o cerceamento do direito de defesa em razão de falha na citação que precedeu ao acórdão condenatório.
8. Em instrução de mérito sobre o atual momento processual (180 a 182) , a Serur, após receber a peça interposta por Jucélia Magalhães Taveira como recurso de reconsideração, manifestou-se pelo não conhecimento do apelo, tendo em conta ser a segunda vez que a responsável maneja a mesma espécie recursal, em face da ocorrência da preclusão consumativa a que se refere o art. 278, § 3º, do RITCU.
9. Em adição, considerando que a recorrente logrou comprovar a ocorrência de erro em sua citação, na medida em que o ofício correspondente, apesar de remetido ao endereço correto da Sra. Jucélia Magalhães Taveira, foi entregue na residência de sua vizinha, Sra. Maria Inês Freire, comprometendo o seu direito de defesa, pugnou por considerar nula a citação empreendida mediante o Ofício 1614/2019-TCU/Secex-TCE (peça 18) e os atos posteriores, inclusive o Acórdão 2390/2020-TCU-Primeira Câmara.
10. O representante do MPTCU que atuou no feito, Procurador Júlio Marcelo de Oliveira, manifestou-se de acordo com a proposta da unidade instrutiva em parecer acostado à peça 184.
11. Feito esse necessário resumo, passo a decidir.
12. Manifesto minha concordância com os pareceres prévios, transcritos no relatório precedente, razão pela qual adoto os fundamentos neles aduzidos em minhas razões de decidir, sem prejuízo de trazer a lume as questões que reputo de maior significado para o deslinde do feito.
13. De plano, anuo à proposta da Serur de que a espécie recursal, interposta como pedido de reexame, seja recebida como recurso de reconsideração, na medida em que manejada em processo de tomada de contas especial. 
14. Não há como receber a referida peça como recurso de revisão, dada a inocorrência das restritas e excepcionais hipóteses elencadas no art. 35 da Lei 8.443/1992 aplicáveis à espécie. Ademais, pelo fato de o recurso de revisão ser a derradeira oportunidade de manifestação recursal nesta Corte de Contas, a jurisprudência do TCU é no sentido de aplicação restrita do princípio da fungibilidade recursal, sendo admitido apenas em casos excepcionais o recebimento de determinada espécie de apelo como recurso de revisão, conforme se observa dos Acórdão 1357/2008-TCU-Primeira Câmara, 2.470/2008-TCU-1ª Câmara e 1.778/2007-TCU-2ª Câmara, entre outros.
15. Dito isso, o presente recurso de reconsideração não deve ser conhecido, porquanto representa a segunda vez que a responsável interpõe a mesma espécie recursal, a fazer incidir sobre a questão concreta a ocorrência da preclusão consumativa a que se refere o art. 278, § 3º, do RITCU.
16. Contudo, considerando a possibilidade de ocorrência do vício processual noticiado no apelo em voga, de eventual ofensa aos princípios do contraditório e da ampla defesa, que, uma vez confirmado, poderá gerar nulidade processual, passo a tratar do mérito da questão recursal.  
17. Mais uma vez a Sra. Jucélia Magalhães Taveira recorre a esta Corte de Contas com intento de demonstrar que a citação a ela endereçada na fase processual anterior foi irregular, na medida em que, apesar de corretamente a ela endereçada, foi entregue na residência de sua vizinha, Sra. Maria Inês Freire.
18. Digo "mais uma vez", pois essa mesma questão foi levantada em sede de preliminar no recurso de reconsideração por ela interposto (peça 71) , bem como nos embargos de declaração (peça 133) opostos em face do Acórdão 3527/2021-TCU-Primeira Câmara.
19. Nas duas ocasiões anteriores, os argumentos trazidos pela Sra. Jucélia Magalhães Taveira relativamente ao cerceamento do direito de defesa não foram acolhidos em razão de que estavam desprovidos de documentos que os sustentassem.
20. Contudo, em 6/10/2021 (peça 173) , mais de dezesseis meses após a primeira alegação de cerceamento de direito de defesa, em 4/6/2020 (peça 71) , a responsável em foco trouxe finalmente, em anexo, a documentação probatória de sua alegação.
21. Por tal razão, estava, em princípio, propenso a divergir dos pareceres prévios, na medida em que, mesmo tendo o dever de colacionar a documentação comprobatória há dezesseis meses, só agora o fez, em clara afronta ao princípio nemo auditur propriam turpitudinem allegans, ou seja, de que ninguém pode se beneficiar da sua própria torpeza, inscrito no art. 276 do Código de Processo Civil (CPC) .
22. In casu, aquele que alega, tem o dever de provar. Os argumentos que se referem à determinada situação fática, enquanto perdurarem no mundo cognitivo, no pensamento do autor, são de livre existência, não necessitando de maiores requisitos para sua validade, mas apenas a percepção subjetiva de sua ocorrência. 
23. Contudo, para se concretizarem no mundo jurídico, trazendo consigo todos os efeitos que lhes são próprios, tais argumentos necessitam estar embasados em documentos que demonstrem a concreta ocorrência dos fatos que eles noticiam.
24. Desse modo, em princípio, não poderia a parte se beneficiar da própria torpeza, ao apresentar hoje documentação probatória que deveria ter sido trazida aos autos dezesseis meses atrás.
25. Contudo, opto por seguir a jurisprudência dominante desta Corte de Contas, compendiada no Acórdão 960/2018-TCU-Plenário, de que nem mesmo a coisa julgada no âmbito do TCU se aperfeiçoa se houver nulidade processual absoluta, como é o caso de constatação de defeito na citação de responsável que implique ofensa ao princípio do contraditório.
26. Nesta hipótese, nos termos do art. 174 e seguintes do RITCU, a nulidade constituirá ato declaratório, a retroagir à data do ato inquinado e causará a nulidade dos atos subsequentes que dele dependam ou sejam consequência.
27. Nesta ocasião, a recorrente trouxe em anexo os seguintes documentos: i) cópia do Aviso de Recebimento do Ofício 1614/2019-TCU-SecexTCE (peça 173, p. 3) ; ii) comprovante de residência da Sra. Maria Inês de Ascenção Freire (peça 174) ; iii) carteira de identidade da Sra. Maria Inês de Ascenção Freire (peça 175) ; iv) declaração da Sra. Maria Inês de Ascenção Freire (peça 176) .
28. A documentação colacionada, de fato, comprova a ocorrência de falha na citação da responsável Jucélia Magalhães Taveira. Não há dúvidas de que, mesmo a ela direcionado o ofício citatório de peça 18, a entrega ocorreu efetivamente na casa de sua vizinha, Sra. Maria Inês Freire, conforme se depreende da comparação das assinaturas e dos números de identidade que constam do AR à peça 21 e da carteira de identidade que integra a peça 175. 
29. Diante do exposto, acolhendo as propostas que integram os pareceres prévios, pugno por que seja anulada a citação realizada mediante ofício que integra a peça 18, com a anulação de todos os atos processuais e decisórios que dela decorreram, apenas em relação à Sra. Jucélia Magalhães Taveira, inclusive dos Acórdão 2390/2020-TCU-Primeira Câmara, 3.527/2021-TCU-1ª Câmara e 8.580/2021-TCU-1ª Câmara, com a devolução do presente processo ao Relator a quo.
30. Em adição, considerando a pendência de apreciação de recurso de revisão de outro responsável (peça 185) , bem como em homenagem ao princípio da razoável duração do processo disposto no art. 5º, inciso LXXVIII, da CF/1988, registro a urgência na renovação da citação da Sra. Jucélia Magalhães Taveira, caso assim entenda o Relator a quo, e a necessidade de prioridade no andamento deste processo.
Com essas considerações, voto para que o Tribunal aprove a minuta de Acórdão que ora submeto à consideração deste Colegiado. 
TCU, Sala das Sessões, em tagDataSessao.
Ministro VITAL DO RÊGO 
Relator